最高法院民事判決　　　　　　　　　　　　　　　　八十八年度台上字第五六二號
　　上　訴　人　台灣土地銀行
　　法定代理人　林彭郎
　　上　訴　人　丙○○
　　被 上訴 人　甲○○
　　　　　　　　乙○○
右當事人間請求清償借款事件，上訴人對於中華民國八十七年四月十四日台灣高等法
院第二審判決（八十六年度上字第一九七四號），分別提起上訴，本院判決如左：
    主  文
原判決關於命上訴人丙○○為給付及負擔訴訟費用部分廢棄，發回台灣高等法院。
上訴人台灣土地銀行之上訴駁回。
第三審訴訟費用，關於駁回上訴部分，由上訴人台灣土地銀行負擔。
    理  由
本件上訴人台灣土地銀行（下稱土地銀行）起訴主張：對造上訴人丙○○邀同被上訴
人甲○○、乙○○為連帶保證人，於民國八十一年八月二十八日簽立本票向伊借款新
台幣（下同）一百九十五萬元，利息約定為年息百分之十二點一二五，嗣後隨伊之牌
告基本放款利率及核定之加減碼標準機動調整，借款期限十年，自八十一年八月二十
八日起每個月付息一次，如有一期未履行時，視為全部到期，逾期償付本息，除依約
定利率支付利息外，並按本票之約定，逾期在六個月以內者，按前開利率百分之十，
超過六個月者，按前開利率百分之二十計算加付違約金。丙○○僅繳息至八十一年十
月二十七日，除拍賣抵押物獲償部分外，尚欠本金一百九十五萬元。嗣於原審改稱丙
○○邀同甲○○、乙○○為連帶保證人向伊借款五百五十五萬元，開立同上貸款金額
中長期放款借據一紙，再由三人共同簽發一百九十五萬元之本票一紙，由丙○○借得
同額貸款，詎僅繳付二期期款，即未依約付款，經伊實行抵押權獲償六百十三萬零一
百十九元，經抵充後尚餘一百九十五萬元未清償等情，爰依消費借貸及連帶保證之法
律關係，求為命丙○○及被上訴人連帶給付一百九十五萬元及約定之利息、違約金之
判決。
上訴人丙○○則以：系爭債務已由訴外人李麗嬌承擔，並辦妥最高限額抵押權之債務
人及義務人變更，伊無庸再負清償責任等語，資為抗辯。
原審以：土地銀行之主張，雖有更正及補充，惟均係基於借貸關係而請求，依民事訴
訟法第二百五十六條第一款規定，應予准許。又土地銀行主張之事實，業據提出借據
、本票各一件，授信約定書三件，台灣板橋地方法院（下稱板橋地院）民事執行處函
一件，及房屋登記簿謄本一件為證，丙○○對上開文書形式並不爭執，土地銀行之主
張堪信為實在。丙○○雖以上開情事為辯，然按第三人承擔債務，非得債權人同意不
生效力（民法第三百條、第三百零一條參照）。本件債權人土地銀行否認有債務承擔
之事，則此有利於丙○○及被上訴人之事實，自應由丙○○及被上訴人負舉證責任。
惟丙○○自陳：李麗嬌並未出具承擔債務之書面證明，而土地銀行所提出之李麗嬌所
書立之借據，金額為五百五十萬元，日期空白，年息百分之十一‧○五，另一本票金
額一百九十五萬元，發票日期八十一年十一月，利息百分之十二‧○五，其總金額與
丙○○所借者不同，利息、履行期亦不同，是李麗嬌之借款與丙○○之借款並不具同
一性，即難謂李麗嬌承擔丙○○之債務。至於丙○○提供給土地銀行設定抵押權之不
動產，嗣雖將抵押義務人及債務人變更登記為李麗嬌，此係李麗嬌為借新還舊，有借
據及他項權利證明書可資佐證，尚難憑他項權利內容變更登記一節，即推認李麗嬌已
承擔丙○○之債務。又李麗嬌之借款金額不足以償還丙○○之舊欠，土地銀行並未同
意撥款，其間之借貸契約尚不生效力。再參酌土地銀行確係以丙○○所簽發之本票及
借據，作為實行抵押權應受償之債權，該二債權證明，亦均經執行法院書記官註明受
償金額，足證土地銀行主觀上不認為李麗嬌已承擔丙○○之債務，亦難憑拍賣抵押物
時，債務人列訴外人陳貞民，該陳貞民又為李麗嬌之連帶保證人，即認李麗嬌已承擔
本件債務。丙○○前開所辯，尚非可採。次查土地銀行請求被上訴人連帶給付部分，
土地銀行於第一審就此部分之立證方法，係提出由丙○○與被上訴人三人共同簽發之
本票之一紙，惟本票共同發票人之法律關係與民法連帶保證關係不同，且土地銀行於
第一審亦陳明：丙○○向伊有兩筆借款，一筆是本票借款，一筆是借據借款，借據部
分已受償，本票部分完全未受償等語，是土地銀行係基於丙○○開立本票借款一百九
十五萬元請求被上訴人負連帶保證責任。土地銀行上訴後，雖改稱伊自板橋地院民事
執行處受償六百十三萬餘元，依授信約定書先抵充本票借款一百九十五萬元及其利息
、違約金，再抵充五百五十五萬元借款及其利息違約金，尚欠如其聲明所示之金額，
而被上訴人為五百五十五萬元借據上之連帶保證人等語。然查兩造所簽訂之授信約定
書第七條雖約定土地銀行得指定應抵充之債務，惟土地銀行於第一審上開陳述，已行
使抵充之指定權，丙○○借據借款部分，既因受償而消滅，自不因土地銀行任意更正
陳述而復活。另土地銀行所提出之授信請核書、信用調查報告、個人資料表，其上雖
記載被上訴人為連帶保證人之文字，然此係土地銀行單方面製作之文書，並未經被上
訴人簽認，自不足以拘束被上訴人，且土地銀行亦自陳被上訴人未另簽立連帶保證書
，尚不能以被上訴人於本票上擔任共同發票人，即令其負連帶保證責任。綜上所述，
土地銀行依據借貸關係請求丙○○給付一百九十五萬元本息、違約金，核屬正當，依
連帶保證關係請求被上訴人負連帶給付部分，尚屬無據。爰將第一審所為土地銀行全
部敗訴之判決，關於對丙○○之請求部分廢棄，改判土地銀行勝訴，關於對被上訴人
之請求部分予以維持，駁回土地銀行之上訴。
廢棄發回部分，即原判決關於命丙○○給付部分：
按第三人與債權人訂立契約承擔債務人之債務者，其債務於契約成立時，移轉予第三
人，民法第三百條訂有明文。又債務承擔契約，係以移轉債務於第三人為目的之契約
，第三人與債權人間一有此項契約之成立，債務即移轉予第三人，嗣後原債務人既不
復負擔債務，債權人自不得更向原債務人請求履行，最高法院二十三年上字第三○○
八號著有判例可資參照。又土地銀行所擬訂之「承擔債務契約」第四條約定：「本承
擔借款仍以原借款人設定抵押權予貴行（即土地銀行）之土地及房屋繼續擔保，立約
人（即立承擔債務契約人）並應向地政機關辦理抵押權債務人變更登記，其所需費用
，由立約人負擔。」（見原審卷第八頁）本件丙○○雖繳息至八十一年十月二十七日
，然其於同年月十四日已將系爭房地出賣予訴外人李麗嬌，並於同年十一月六日辦妥
所有權移轉登記，而系爭房地上所設定之最高限額九百萬元抵押權及抵押債務，其債
務人及義務人均變更為李麗嬌，此有土地登記申請書、他項權利移轉變更契約書、建
築改良物登記謄本為證（見第一審卷第三九頁至第五○頁）。依此登記資料並參酌土
地銀行所訂之債務承擔契約書上開條款以觀，原審認李麗嬌並未承擔丙○○之債務，
而係為借新還舊，即非無再研求斟酌之餘地。苟李麗嬌承擔丙○○之債務，依民法三
百條及本院上開判例，土地銀行再向丙○○請求給付，於法即有未合。丙○○上訴論
旨，指摘原判決於己不利部分違法，求予廢棄，非無理由。
駁回上訴部分，即原判決關於駁回土地銀行其餘上訴部分：
關於土地銀行請求被上訴人連帶給付部分，原審本於上開理由判決土地銀行敗訴，駁
回其上訴，經核於法並無違誤。按當事人對於他造主張之事實，於言詞辯論時不爭執
者，視同自認。但因他項陳述可認為爭執者，不在此限。民事訴訟法第二百八十條第
一項定有明定。查被上訴人甲○○未曾於言詞辯論期日到場，對於土地銀行主張甲○
○為丙○○之連帶保證人，無從為不爭執，土地銀行上訴論旨指甲○○對於其為丙○
○之連帶保證人，已受合法送達，應視同自認云云，於法並不可採。至於被上訴人乙
○○於第一審言詞辯論時，請求駁回上訴人之訴，並陳稱：「本件債務已由新所有權
人李麗嬌承擔，當時是經土地銀行同意的」等語（見第一審卷第十八頁反面、第十九
頁正面），依其聲明及陳述以觀，既主張此項債務已由李麗嬌承擔，而李麗嬌之連帶
保證人則為訴外人鄭泳松、陳貞民，亦難認為乙○○已視同自認，仍應負連帶保證責
任。土地銀行上訴論旨主張乙○○對於為丙○○之連帶保證人並不爭執，應視同自認
云云，於法亦不足採。土地銀行復就原審其他取捨證據、認定事實之職權行使，指摘
原判決於己不利部分為不當，求予廢棄，非有理由。
據上論結，本件土地銀行之上訴為無理由，丙○○之上訴為有理由。依民事訴訟法第
四百七十七條第一項、第四百七十八條第一項、第四百八十一條、第四百四十九條第
一項、第七十八條，判決如主文。
中      華      民      國    八十八    年      三      月     十八     日
                              最高法院民事第六庭
                                  審判長法官  蕭  亨  國
                                        法官  吳  正  一
                                        法官  楊  隆  順
                                        法官  陳  淑  敏
                                        法官  黃  義  豐
      右正本證明與原本無異
                                              書  記  官
中      華      民      國    八十八    年      四      月      七      日
